【裁判字號】    98,重訴,74
【裁判日期】    990412
【裁判案由】    擄人勒贖等
【裁判全文】
臺灣板橋地方法院刑事判決              98年度重訴字第74號
公  訴  人  臺灣板橋地方法院檢察署檢察官
被      告  丙○○
選任辯護人  吳柏興律師
被      告  乙○○
選任辯護人  邢越律師
上列被告等因擄人勒贖等案件，經檢察官提起公訴（98年度偵字
第28689 號），本院判決如下：
    主  文
丙○○共同私行拘禁，累犯，處有期徒刑玖月。又共同傷害人之
身體，累犯，處有期徒刑肆月；扣案甩棍壹枝沒收。又偽造署押
，足以生損害於公眾及他人，累犯，處有期徒刑月；偽造之「
黃昭舜」署名貳枚、指印伍枚沒收。應執行有期徒刑壹年貳月；
扣案甩棍壹枝、偽造之「黃昭舜」署名貳枚、指印伍枚，均沒收
。
乙○○共同私行拘禁，處有期徒刑捌月。
    事  實
一、丙○○前因竊盜、違反毒品危害防制條例等案件，經臺灣宜
    蘭地方法院以93年度簡上字第48號、93年度訴字第473 號判
    決判處有期徒刑8 月、有期徒刑7 月、有期徒刑5 月，並經
    同法院以94年度聲字第569 號裁定定應執行有期徒刑1 年4
    月確定，於民國95年6 月16日執行完畢。詎未知悛悔，得知
    甲○○前向乙○○借款新臺幣（下同）15000 元，屢經催討
    未果，即邀同某真實姓名年籍不詳、綽號「華哥」及「阿丹
    」之成年男子，於98年10月16日上午10時許，與乙○○共乘
    車牌號碼U5-9488 號自用小客車，前往臺北縣中和市○○路
    200 巷31號甲○○住處催討債務，並要求加計車資等相關費
    用5000元，經甲○○允諾同日下午4 時後清償，丙○○即隨
    手拾取放置該處辦公桌面之汽車鑰匙1 副，揚言倘未依約履
    行，將以該車抵償，甲○○見狀，上前奪取，丙○○即與「
    華哥」基於傷害之犯意聯絡，由丙○○徒手毆打甲○○，「
    華哥」則以其所有之甩棍1 枝，朝甲○○揮擊，致甲○○受
    有頭部外傷、腦震盪、頭部撕裂傷、右肩鈍傷及胸部、背部
    、上肢多處、頭部多處鈍挫傷之傷害。丙○○、「華哥」將
    甲○○毆打成傷後，即與乙○○、「阿丹」等基於妨害自由
    之犯意聯絡，由「華哥」、「阿丹」作勢持有兇器之狀，強
    使甲○○進入上開自用小客車，由丙○○駕駛，載往臺北縣
    板橋市○○○街1 號4 樓，將之拘禁該址，並與甲○○之配
    偶丁○○聯繫籌措金錢償債。嗣於同日下午6 時40分許，丁○○依指示抵達臺北縣板橋市○○路○ 段77號前，丙○○與
    「華哥」前往接洽，旋遭埋伏之警員當場查獲，並扣得前開
    甩棍1 枝、行動電話3 具，「華哥」則趁隙逃逸，乙○○等
    見狀，始將甲○○釋放。而丙○○於同日晚間10時許，為警
    帶返臺北縣政府警察局中和第二分局製作筆錄時，自知另涉
    刑事案件，恐遭通緝，竟基於偽造署押之故意，冒用黃昭舜
    名義應訊，接續在調查筆錄上偽造黃昭舜之署名2 枚，並按
    捺指印5 枚，表示為黃昭舜本人接受訊問之旨，足生損害於
    警察機關偵查犯罪之正確性及黃昭舜本人。
二、案經甲○○訴由臺北縣政府警察局中和第二分局報請臺灣板
    橋地方法院檢察署檢察官偵查起訴。
    理  由
一、訊據被告乙○○坦承妨害自由之犯罪事實，被告丙○○固坦
    承有傷害、偽造署押等犯行，惟矢口否認有何妨害自由之行
    為，辯稱：告訴人甲○○積欠借款，承諾於98年10月16日下
    午4 時後清償，因住處為家庭代工工廠，乃提議並自願轉往
    他處等候，伊並未限制其行動自由云云。經查：
  (一)被告乙○○前借款15000 元予甲○○，未獲清償，被告丙○○得知上情，遂於98年10月16日上午10時許，與被告乙○○
    、「華哥」、「阿丹」等共乘車牌號碼U5-9488 號自用小客
    車，前往臺北縣中和市○○路200 巷31號甲○○住處，催討
    債務，經甲○○允諾於同日下午4 時清償，被告丙○○即駕
    駛前開車輛搭載甲○○、被告乙○○、「華哥」、「阿丹」
    等人，前往臺北縣板橋市○○○街1 號4 樓，再與丁○○聯
    繫，籌措金錢，迨丁○○於同日下午6 時40分許按指示抵達
    臺北縣板橋市○○路○ 段77號前，被告丙○○與「華哥」前
    往接洽，旋遭埋伏警員當場查獲之事實，業據被告乙○○、
    丙○○於本院審理時坦承不諱，核與證人即告訴人甲○○、
    證人丁○○於本院審理時具結證述之情節相符，此情足堪認
    定。
  (二)而被告丙○○在甲○○前址住處與之商談債務問題時，因自
    行拿取放置該處辦公桌面之汽車鑰匙，遭甲○○奪取，而與
    「華哥」分別以徒手及甩棍毆打甲○○，致甲○○受有頭部
    外傷、腦震盪、頭部撕裂傷、右肩鈍傷及胸部、背部、上肢
    多處、頭部多處鈍挫傷等傷害，復於臺北縣政府警察局中和
    第二分局警員製作筆錄時，冒用黃昭舜名義應訊，而偽造其
    署名、指印之事實，亦據被告丙○○於本院審理時坦承不諱
    ，並經證人即告訴人、證人即被告乙○○於本院審理時具結
    證述綦詳，且有甩棍1 枝扣案，及行政院衛生署雙和醫院診
    斷證明書、臺北縣政府警察局中和第二分局偵查隊調查筆錄
    各1 件附卷可資佐證，俱徵被告丙○○此部分不利於己之自
    白與事實相符。從而，被告丙○○傷害、偽造署押犯行，洵
    堪認定。
  (三)次以，被告乙○○、丙○○與「華哥」、「阿丹」等人駕車
    強將甲○○載往臺北縣板橋市○○○街1 號4 樓拘禁，剝奪
    其行動自由之事實，業據被告乙○○於本院審理時供承：「
    ……他（即甲○○）的自由意志應該算一半一半……」、「
    在民宅證人（即甲○○）說要下樓跟警察解釋時，是我開門
    讓證人下樓，因為另一個人（指『阿丹』）是不想讓證人下
    樓。」等情（見本院99年1 月4 日準備程序、99年3 月22日
    審判筆錄) 無訛，且證人甲○○於本院審理時具結證稱：「
    （問：打架完之後如何坐上車？）我知道有另外兩個人，不
    是在庭二位被告，拿東西抵住後腰間，我手往後摸好像槍枝
    ，我只好乖乖跟他們上車。」、「……( 在臺北縣板橋市○○○街1 號4 樓) 有一個人負責看住我。」、「……下樓的
    一人打電話給樓上的一人說被警察抓到……那時我說要下樓
    ，那個不認識的人卻不讓我下樓，後來小隊長又打電話給那
    個人，他們不曉得講什麼，最後我表示由我下去講，那個人
    答應，我就下去。」、「（問：你當時主動下去講，是要講
    什麼？）我的本意是我要離開，但是我當然要跟樓上的人說
    我要下去講。」、「（問：當時是否要拿錢來才可以回家？
    ）對，且旁邊有個人在看顧我，他們的意思很明顯。」等語
    （見本院99年3 月22日審判筆錄），證人丁○○於本院審理
    時則結證稱：「（問：甲○○如何上車？）是一人插一邊把
    甲○○帶上車。」、「（問：甲○○是否自願上車？）他在
    車上我看到他有掙扎，他有要跑的樣子，但是他還是被人家
    帶走……」、「……我看甲○○的走法不是很自願，就一人
    一邊扶他上車」、「押甲○○之前，甲○○本來掙脫要逃，
    但又被他們抓著，押到車門後就叫他上車。」等語（見本院
    99年2 月2 日、99年3 月8 日審判筆錄) ，益徵甲○○係在
    違反本人意願之情況下，遭被告乙○○、丙○○等人帶往上
    址民宅，非經同意，不得離去，其人身自由已受相當之拘束
    。而被告丙○○於本院審理時亦供承：「（問：還沒有拿到
    錢之前，如果吳要離開，是否可以離開？）……如果他要離
    開我會跟著他走，他去哪我就跟著他，因為他已經騙我好幾
    次，因為我怕他不見又不還錢。」等語（見本院99年3 月8
    日審判筆錄），其監視、控管甲○○行動自由之主觀犯意，
    及客觀上將甲○○拘禁上址，使之處於受同夥之人看管狀態
    ，至為灼然。綜上，被告乙○○、丙○○妨害自由犯行，事
    證明確，亦堪認定；被告丙○○空言否認上情，無非卸責之
    詞，不足採信。
二、核被告乙○○所為，係犯刑法第302 條第1 項私行拘禁罪；
    被告丙○○所為，係犯刑法第277 條第1 項傷害罪、第302
    條第1 項私行拘禁罪及第217 條第1 項偽造署押罪。公訴人
    認被告丙○○、乙○○強將甲○○載往臺北縣板橋市○○○
    街1 號4 樓，要求丁○○給付款項，所為係犯刑法第347 條
    第3 項、第1 項擄人勒贖未遂罪；惟按擄人勒贖罪，須行為
    人自始有使被害人以財物取贖人身之意思，如使被害人交付
    財物，別有原因，為達其取得財物之目的，而剝奪被害人之
    自由者，除應成立其他財產上之犯罪或牽連犯妨害自由罪外
    ，要無成立擄人勒贖罪之餘地（最高法院65年台上字第3356
    號判例意旨參照）；而證人甲○○於本院審理時具結證稱：
    「因為我有欠錢……被告林（益弘）問我這條錢何時要處理
    ，因為我欠林15000 ，我當時有打電話給我老闆，但是我老
    闆沒有接電話，後來丙○○進來，一直要求我還錢……」、
    「（問：他們要你還20000 元，有無提到因為他們討債很多
    次，所以要加一點車馬費？）有，我想起來了。」等語（見
    本院99年3 月22日審判筆錄），足見被告乙○○與甲○○間
    確有金錢借貸關係，履經催討未果，始與被告丙○○將之強
    行帶往他處，藉此要求甲○○償還借款及所支出之相關費用
    ，並無不法得財之意思，自不得以擄人勒贖之罪名相繩，公
    訴人認應論以擄人勒贖未遂罪，容有未洽，然其基本社會事
    實要屬同一，是由本院變更起訴法條適用之。被告乙○○、
    丙○○就上開私行拘禁犯行，與「華哥」、「阿丹」間有犯
    意之聯絡及行為之分擔，皆為共同正犯；被告丙○○就其傷
    害犯行，與「華哥」間有犯意聯絡及行為分擔，亦為共同正
    犯。被告丙○○冒用黃昭舜名義，在臺北縣政府警察局中和
    第二分局偵查隊調查筆錄上，偽造黃昭舜之署名2 枚，並按
    捺指印5 枚，係基於單一之犯罪目的，在時間、空間緊密相
    連之情況下，賡續而為，侵害同一法益，為接續犯，應評價
    為一偽造署押行為。至被告丙○○因與甲○○爭奪鑰匙之故
    ，而為傷害犯行，於行為結束後，始與被告乙○○等人強行
    將之載往他處拘禁，所犯傷害與私行拘禁、偽造署押三罪，
    犯意各別，行為互殊，應予分論併罰，公訴人認其傷害部分
    無庸另行論罪，亦有未合。又被告丙○○有如前所述論罪科
    刑之執行紀錄，有臺灣高等法院被告前案紀錄表可參，其於
    徒刑執行完畢後5 年內故意再犯上開有期徒刑以上之罪，為
    累犯，應依刑法第47條第1 項規定，加重其刑。爰審酌被告
    乙○○、丙○○遇有借貸糾紛，不循合法途徑處理，為求債
    權之滿足，糾眾強將債務人帶往私人住所拘禁之，欠缺尊重
    他人自由法益之守法觀念，又被告丙○○與「華哥」毆打告
    訴人甲○○，所肇傷勢嚴重，復冒用他人名義接受調查，危
    害司法機關犯罪偵查之正確性及黃昭舜本人，均應嚴予非難
    ，兼衡被告二人之素行、智識程度，渠等犯罪之動機、目的
    、手段，暨被告乙○○、丙○○犯罪後之態度等一切情狀，
    分別量處如主文所示之刑，被告丙○○部分，並定其應執行
    之刑，資為懲儆。
三、臺北縣政府警察局中和第二分局調查筆錄上偽造之黃昭舜署
    名2 枚、指印5 枚，為偽造之署押，不問屬於犯人與否，應
    依刑法第219 條規定沒收之。另扣案甩棍1 枝，係共犯「華
    哥」所有，與被告丙○○共同傷害告訴人甲○○所使用，此
    據被告丙○○供承在卷，是依刑法第38條第1 項第2 款規定
    ，宣告沒收。至扣案行動電話3 具，分係被告乙○○、丙○○所有之物，核其性質係供日常通訊使用，於本案並無證據
    證明與被告二人前開犯罪事實有何關聯性，爰不併予宣告沒
    收，附此敘明。
四、公訴意旨另略以：被告乙○○與被告丙○○、「華哥」、「
    阿丹」基於傷害之犯意聯絡，於98年10月16日上午10時許，
    在臺北縣中和市○○路200 巷31號，持棍棒毆打告訴人甲○○，致甲○○受有頭部外傷、腦震盪、頭部撕裂傷、右肩鈍
    傷及胸部、背部、上肢多處、頭部多處鈍挫傷之傷害，因認
    被告乙○○涉犯刑法第277 條第1 項之傷害罪嫌。惟按犯罪
    事實應依證據認定之，無證據不得認定犯罪事實，刑事訴訟
    法第154 條第2 項定有明文。又刑事訴訟法第161 條已於民
    國91年2 月8 日修正公布，其第1 項規定：檢察官就被告犯
    罪事實，應負舉證責任，並指出證明之方法。因此，檢察官
    對於起訴之犯罪事實，應負提出證據及說服之實質舉證責任
    。倘其所提出之證據，不足為被告有罪之積極證明，或其指
    出證明之方法，無從說服法院以形成被告有罪之心證，基於
    無罪推定之原則，自應為被告無罪判決之諭知（最高法院92
    年台上字第128 號判例意旨參照）。經查，證人即被告丙○○於本院審理時具結證稱：「我們在房間商量，甲○○願意
    跟我們走，走出來客廳時，在辦公桌看到鑰匙，我們車子已
    經坐四個人，我以為那台車是甲○○的，我拿鑰匙跟甲○○
    說：『那我們乘一台』，甲○○只聽到鑰匙就很激動，甲○○就推我，要我不要拿鑰匙，我們就打起來了，我要還給他
    ，但他不聽，就將我壓制在地上，『華哥』才會拿棍子打他
    的頭部。」、「（問：你們四人有何人打被害人？）幾個人
    打我不清楚，因為我被壓制在地上，但我可以確定乙○○沒
    有參加。」、「（問：……如何確定林人在外面沒有參與毆
    打？）……當時我們出來，乙○○先上車，甲○○才跟我打
    起來……我可以很確定沒有乙○○，剛開始是我跟吳（俊松
    ），後來『華哥』加入，打到裡面去，我看到的是我與甲○○與『華哥』三個人……」等語（見本院99年3 月8 日審判
    筆錄），與證人甲○○於本院審理時具結證述：「……當時
    我們只有說先出來外面講，沒有說要去哪裡，邱（崇碩）出
    來途中，邱拿了我家車子鑰匙，從客廳辦公室的桌上拿的，
    並且說如果我今日錢沒有拿出來，他要將車子開走，之後我
    有跟邱搶鑰匙，我就跟邱打起來……邱被我壓制，之後就有
    人開始打我……我好像有看到一枝甩棒。」、「……在我壓
    制邱之前，我與邱是互毆。」、「（問：你與邱互毆一直到
    被打的原因，除了搶鑰匙，有無其他原因？）單純為了搶鑰
    匙。」（見本院99年3 月22日審判筆錄）及證人丁○○結證
    ：「……當中有人拿了我們車鑰匙……我媽說：『拿我們鑰
    匙幹嘛，這車跟甲○○沒有關係，不是他的』……」（見本
    院99年3 月8 日審判筆錄）等情節，互核相符，應非迴護被
    告乙○○之詞。是依證人丙○○、甲○○、丁○○所為陳述
    ，被告丙○○係在被告乙○○先行進入車牌號碼U5-9488 號
    汽車後，始因與告訴人甲○○爭奪汽車鑰匙之故，與「華哥
    」共同毆打甲○○，被告乙○○並未參與其事，且其傷害行
    為，事出偶然，猶難以被告乙○○未曾出言制止，逕認其主
    觀上即有犯意之聯絡。至證人丁○○於本院審理時結證：「
    當時有兩個人打甲○○，我不確定乙○○有無動手……」、
    「我記得是兩個人打甲○○，後來還有兩個人上來打他，我
    不確定幾個人，因為他們都圍在一起」、「……裡面的人都
    有動手。」、「……我看到乙○○站在裡面，但是我不確定
    乙○○有無動手。」、「我不確定幾個人，但從頭到尾有兩
    個人一直在動手，有一個人在旁邊看，且曾經上前打一下，
    最多有四個人動手，還有人站在屋外，因為情況很混亂。」
    等語（見本院99年2 月2 日審判筆錄) ；依其所述情節，現
    場除被告丙○○與「華哥」外，尚有其他人士毆打甲○○，
    然證人丁○○始終未能確定被告乙○○即為動手之人，實無
    從為不利被告乙○○之認定。此外，本案復無其他積極證據
    足資證明被告乙○○就被告丙○○前開傷害犯行，與之有犯
    意聯絡或行為分擔，自不得以傷害之罪名相繩，而公訴人就
    此部分認與被告乙○○前開經論罪科刑之犯罪事實為實質上
    一罪之關係，爰不另為無罪判決之諭知。
據上論斷，應依刑事訴訟法第299 條第1 項前段、第300 條，刑
法第28條、第217 條第1 項、第219 條、第277 條第1 項、第
302 條第1 項、第47條第1 項、第38條第1 項第2 款、第51條第
5 款、第9 款，刑法施行法第1 條之1 ，判決如主文。
本案經檢察官鄭淑壬到庭執行職務。
中    華    民    國    99    年    4     月    12    日
                  刑事第二十庭  審判長法  官  邱景芬
                                      法  官  吳佳穎
                                      法  官  廖怡貞
上列正本證明與原本無異。
如不服本判決，應於送達後10日內敘明上訴理由，向本院提出上
訴狀（須附繕本）。
                                      書記官  林惠齡
中    華    民    國    99    年    4     月    15    日
附錄本案論罪科刑法條全文：
中華民國刑法第217條
（偽造盜用印章印文或署押罪）
偽造印章、印文或署押，足以生損害於公眾或他人者，處3 年以
下有期徒刑。
盜用印章、印文或署押，足以生損害於公眾或他人者，亦同。
中華民國刑法第277條
（普通傷害罪）
傷害人之身體或健康者，處3 年以下有期徒刑、拘役或1000元以
下罰金。
犯前項之罪因而致人於死者，處無期徒刑或7 年以上有期徒刑；
致重傷者，處3 年以上10年以下有期徒刑。
中華民國刑法第302條
私行拘禁或以其他非法方法，剝奪人之行動自由者，處5 年以下
有期徒刑、拘役或300 元以下罰金。
因而致人於死者，處無期徒刑或7 年以上有期徒刑，致重傷者，
處3 年以上10年以下有期徒刑。
第一項之未遂犯罰之。

司法院資訊處製作；財團法人民間司法改革基金會備份。
